【裁判字號】    91,訴,2684
【裁判日期】    920224
【裁判案由】    給付借款
【裁判全文】
臺灣臺南地方法院民事判決  九十一年度訴字第二六八四號
    原      告  乙○○
    被      告  甲○○
    訴訟代理人  李合法律師
右當事人間請求給付借款事件，本院判決如左：
    主    文
被告應給付原告新台幣壹佰萬元，及自民國九十一年十二月一日起至清償日止，按年
息百分之五計算之利息。
原告其餘之訴駁回。
訴訟費用由被告負擔十分之七，餘由原告負擔。
    事    實
甲、原告方面：
一、聲明：求為判決被告應給付原告新台幣（下同）一百萬元，並自民國（下同）八
    十二年十一月十九日起至清償日止，按年息百分之五計算之利息。
二、陳述：
    (一)被告甲○○與原告係兄妹關係，被告於八十二年十月二十日向原告借款新台幣
      一百萬元，立有借據，迄未清償。
    (二)七十八年間，被告向兩造父親借款，當時父親因資金運用不方便，將原告在銀
      行開戶寄存款項轉借與被告，嗣因原告要結婚，父親乃向被告表示此款乃妹妹
      即原告所借，今原告要結婚，應給與原告一個保障，於是父親請被告簽立借據
      乙紙交付原告保管。詎料，父親不幸病逝，原告向被告請求給付借款，被告均
      置之不理，爰依消費借貸之法律關係，提起本訴。
三、證據：提出借據一紙，並聲請訊問證人林陳金鳳。
乙、被告方面：
一、聲明：原告之訴駁回。
二、陳述：
    (一)被告並未向原告借款，亦未收受任何原告交付之金錢。按「消費借貸因金錢或
      其他代替物之交付而生效力，民法第四百七十五條定有明文。查本件系爭借貸
      字據僅載借款之旨，均無『當日已收足訖此借款』」之記載等情，既為原審所
      認定，而羅○旺於原審復始終否認伊有向謝○如借款及謝○如曾交付所稱借貸
      金錢於伊之事實，則謝○如自應就此已交付借款之要物性負舉證責任，乃原審
      未詳研求，遽謂羅○旺已於系爭字據記載其願償還借款，應認謝○如確已交付
      金錢云云而為羅○旺不利之判決，非無可議」（最高法院八十七年年度台上字
      第一九四三號判決意旨參照）。又「消費借貸，因金錢或其他代替物之交付，
      而生效力，民法第四百七十五條定有明文。足見金錢借貸契約為要物契約，應
      由貸與人就交付金錢之事實，負舉證之責。」（最高法院八十年度台上字第二
      五一七號判決意旨參照）。
(二)查本件原告支付命令聲請意旨略以：被告於八十二年十月二十日向伊借款一百
      萬元，約定一個月後清償，詎屆期提示竟不獲付款，僅提出借據一紙為證。查
      該紙借據並無被告收受借款之記載，原告未就交付金錢乙事舉證，揆諸前揭最
      高法院判決，原告之訴顯無理由。
    (三)兩造父親林登成於七十九年間給予被告二百萬元創業及購屋，嗣八十二年間原
      告即被告妹妹結婚時，兩造父親特別交代被告，將來原告欲購屋如被告父親無
      法資助原告，希望被告以一百萬元為限，於能力範圍內協助原告購屋，並要求
      被告簽立卷附借據交由父親林登成保管，嗣因原告於八十五年購屋時父親有能
      力資助一百萬元，被告因此免除負擔協助原告購屋之責，此為被告簽立卷附借
      據之真意，被告並未向原告借款，亦未收受任何原告交付之金錢。
    (四)原告固於九十二年二月十日庭稱其於七十八年間自其存摺提出六十萬元及解除
      二十萬元定存，總計一百萬元交付兩造父親林登成再轉借被告，並庭呈存摺影
      本（其中二十萬元定存解約單原告稱未找到），惟查原告至多證明其於七十八
      年間有八十萬元支出，無法證明該金錢交付被告，且原告既主張交付金錢予兩
      造父親，充其量借貸關存於原告與其父親間，與被告無關。
    (五)又證人即兩造母親林陳金鳳於九十二年二月十日證稱略為：「被告共向林登成
      借款三百萬元，其中兩百萬元是我先生的錢，一百萬元從原告帳戶支付，後來
      我先生說兩百萬元可以不用清償，但是原告的一百萬元要還」云云，顯與原告
      九十二年一月九日庭述：「當時是被告向爸爸借二百萬元」等語顯然不合，由
      證人虛增被告借款三百萬元，足知證人記憶有誤，則其所述被告應還給原告一
      百萬元等語，應不可採。惟證人已明白證稱：「我先生即林登成說兩百萬元可
      以不用清償」等語，可知被告毋須返還二百萬元予兩造父親，更無須給付原告
      任何金錢。
    (六)又由兩造及證人等人蓋章同意之遺產分割協議書上其中明載，兩造父親名下台
      南市第三信用合作社四百九十萬元存款，由證人謝林金鳳取得九十萬元，及四
      名子女即林銘新、謝林素敏、被告甲○○及原告乙○○等人均分四百萬元，每
      人分得一百萬元，足見證人及原告所言：「我先生有說若被告不能還給原告，
      他要將應分給被告的錢給原告」等語有疑義，否則渠等即不會同意在上開遺產
      分割協議書上蓋章同意，益知被告並無積欠原告任何款項，無須給付原告金錢
      。
三、證據：提出遺產分割協議書一份。
    理    由
一、原告起訴主張被告於七十八年間向訴外人即兩造之父林登成借款二百萬元，其中
    一百萬元為林登成自原告存摺中領出支付，八十二年十月二十日林登成向被告表
    示一百萬元借款為原告所借，被告乃簽立借據交付林登成，記載貸與人為原告，
    借款人為被告及借款金額一百萬元，並承諾於受原告請求起一個月內清償，兩造
    因而成立借貸契約，以被告前對林登成之借款債務，合意為借款金錢之移轉。林
    登成過世後，原告向被告請求給付借款遭拒，爰依消費借貸之法律關係，提起本
    訴。被告則以被告係向訴外人林登成借款二百萬元，嗣已由林登成免除債務，兩
    造間並無消費借貸關係，被告雖於八十二年十月二十日書立借據，記載向原告借
    款一百萬元，惟金錢借貸為要物契約，原告並未舉證證明有交付借款予被告之事
    實等語置辯。
二、原告主張被告於七十八年間向訴外人林登成借款二百萬元，八十二年十月二十日
    被告書立借據乙紙交付林登成，記載向原告借得一百萬元，為被告所不爭執，並
    提出借據乙紙為證，自堪信為真實。原告另主張被告向林登成借得之二百萬元中
    ，有一百萬元係自原告存款中支付，兩造於八十二年十月二十日成立借貸契約等
    情，則為被告所否認，並以兩造間並未成立消費借貸契約，亦無借款之交付等語
    置辯。
三、按稱消費借貸者，謂當事人約定，一方移轉金錢或其他代替物之所有權於他方，
    而約定他方以種類、品質、數量相同之物返還之契約。消費借貸，因金錢或其他
    代替物之交付而生效力。八十八年四月二十一日修正前民法第四百七十四條、第
    四百七十五條定有明文。本件兩造爭執之金錢借貸關係發生於八十二年間，自應
    適用上開修正前民法之規定。原告既請求給付借款，本件應審究兩造間有無成立
    金錢借貸契約，原告是否已交付系爭一百萬元借款。經查：
    (一)原告主張被告於七十八年間向訴外人林登成借款二百萬元，其中一百萬元係林
      登成自原告存款中支付，該一百萬元中之六十萬元及二十萬元自原告台南二十
      支局000000－0存款帳號中領出，另二十萬元則自定存解約，業據提出
      存摺一份以資佐證，核屬相符，對照證人即兩造之母林陳金鳳證述：（問：你
      先生有借二百萬給被告，這二百萬如何支付？）答「共借三百萬，其中二百萬
      是我先生的錢，一百萬從原告的帳戶支付的」、「原告之存摺、薪資全部都交
      給父親處理」等語，尚無違誤，雖證人所述被告向林登成借款金額三百萬元與
      兩造陳述之二百萬元有別，惟就林登成借予被告之借款中一百萬元係自原告帳
      戶領出，則無不符，且證人既為兩造之母，尚無為偏坦原告而作不利被告之虛
      偽陳述必要，所述堪信為真實。
    (二)被告於系爭借據中記載：「立借據人甲○○向乙○○（以下簡稱乙方）借得新
      台幣壹佰萬元整，並同意於乙方提出歸還借款要求起壹個月內還清款項」等語
      ，由其文義「借得壹佰萬元」，顯有已取得借款之意，再參酌證人林陳金鳳陳
      述：「我先生（即林登成）說．．．妹妹（即原告）的一百萬要還，所以才要
      被告寫借據給妹妹，但是借據由我先生保管，當時是我與先生及被告在場，原
      告不在」、「在寫借據時，父親有告知這一百萬是原告支付，要還給原告」等
      語，則被告既於八十二年十月二十日受林登成告知前所交付之借款，其中一百
      萬元係原告支付，應清償原告，因而書立借據，借據中明確記載貸與人即原告
      、借款人即被告與借款金額，並承諾於受原告請求起一個月內清償，是原告主
      張兩造間於八十二年十月二十日成立借貸契約，並以被告前對林登成之借款債
      務，合意為借款金錢之移轉等情，堪信為真實。
    (三)被告雖抗辯借據係交付其父林登成保管而非原告，且其書立借據係因林登成要
      求伊幫忙原告，嗣林登成於原告購屋時，已予資助，遂免除被告之債務等語，
      惟查：
      (1)原告主張伊之存摺、薪資全部交由其父林登成處理，系爭借據亦由林登成保
        管，核與證人林陳金鳳證述相符，再由林登成於八十二年十月二十日向被告
        告知前所交付之借款，其中一百萬元係原告支付，要求被告書立系爭借據，
        借據中明示貸與人為原告，而非林登成，已見前述，足認原告係概括授權其
        父林登成處理其財產，林登成於八十二年十月二十日對被告上開告知及要求
        書立系爭借據，顯係以原告代理人之意思，代理原告與被告為該一百萬元借
        貸之合意，以促使被告於受原告請求時，應負清償義務，則其所為意思表示
        之效力自及於原告。
      (2)果如被告上開所辯，其書立借據係因林登成要伊幫忙原告，則其何須書立「
        借據」？又何須在借據中明確記載貸與人、借款人、借款金額及清償期？被
        告所辯，不惟為原告否認，且與常理有違，被告復未舉證以實其說，自難採
        信。
    (四)至被告另辯稱：兩造於林登成過世後，就林登成之遺產現款四百九十萬元，與
      其餘繼承人協議，其中九十萬元歸證人林謝金鳳所有，另四百萬元由兩造與其
      餘繼承人林銘新、謝林素敏均分，每人各得一百萬元等語，質疑證人林謝金鳳
      之證言：「我先生有說若被告不能還給原告，他要將應分給被告的錢給原告」
      ，認證人陳述有疑義，主張若證人所述為真，原告必不會同意在遺產分割協議
      書蓋章同意云云。惟遺產分割協議係兩造與其餘繼承人就林登成之遺產所為之
      分配，與本件兩造間之借貸關係非有必然關連，原告未於遺產分割協議時，請
      求被告給付借款，或未據以拒絕遺產之分配協議，尚不足為兩造間無借貸關係
      之證明，被告此部分所辯，亦不足採。
四、綜合原告所提出借據、存摺及證人林陳金鳳之證詞，原告主張兩造間於八十二年
    十月二十日成立一百萬元之借貸契約，且以被告前對林登成之借款債務，合意為
    借貸金錢之移轉等情，堪可採信，兩造間既有金錢借貸之意思表示，復具備消費
    借貸之要物行為。則原告本於消費借貸之法律關係，請求被告給付借款一百萬元
    ，為有理由，應予准許。
五、另按給付有確定期限者，債務人自期限屆滿時起，負遲延責任。給付無確定期限
    者，債務人於債權人得請求給付時，經其催告而未為給付，自受催告時起，負遲
    延責任，其經債權人起訴而送達訴狀，或依督促程序送達支付命令，或為其他相
    類之行為者，與催告有同一之效力。前項催告定有期限者，債務人自期限屆滿時
    起，負遲延責任。又遲延之債務，以支付金錢為標的者，債權人得請求依法定利
    率計算之利息，民法第二百二十九條第一項、第二項、第三項及第二百三十三條
    第一項前段分別定有明文。本件據被告書立之借據記載「同意於乙方（即原告）
    提出歸還借款要求日起一個月內還清款項」，雖未確定清償期，惟自受催告時起
    應於一個月內清償。原告未提出前曾向被告請求給付之證明，經查，原告於九十
    一年九月二十四日聲請本院對被告核發支付命令，請求被告給付系爭借款一百萬
    元，該支付命令於九十一年十月三十日送達被告，有送達證書附於本院九十一年
    度促字第六二六三六號案卷可稽，被告自應於受請求起一個月內，即應於九十一
    年十一月三十前為清償，其未依期限清償，自應自九十一年十二月一日起負遲延
    責任，從而，原告請求被告自九十一年十二月一日起至清償日止，按年息百分之
    五計算之遲延利息，為有理由，應予准許，至其請求自八十二年十一月十九日起
    至清償日止，按年息百分之五計算之利息部分，於法無據，應予駁回。
六、本件原告本於消費借貸之法律關係，請求被告給付借款一百萬元，及自八十二年
    十一月十九日起至清償日止，按年息百分之五計算之利息，在請求給付一百萬元
    及自九十一年十二月一日起至清償日止，按年息百分之五計算之利息之範圍內，
    為有理由，應予准許，逾此部分，為無理由，應予駁回。
七、結論：本件原告之訴為一部有理由，一部無理由，依民事訴訟法第七十九條但書
    ，判決如主文。
中      華      民      國    九十二    年      二      月    二十四    日
                                臺灣臺南地方法院民事第三庭
~B法      官  林逸梅
右為正本係照原本作成
如對本判決上訴，須於判決送達後廿日內向本院提出上訴狀
中      華      民      國    九十二    年      二      月    二十四    日
~B法院書記官  魏芝雯


司法院資訊處製作；財團法人民間司法改革基金會備份。
